【裁判字號】    97,訴,2260
【裁判日期】    980527
【裁判案由】    清償借款等
【裁判全文】
臺灣臺中地方法院民事判決  97年度訴字第2260號
原      告  甲○○
                      樓之2
被      告  世欣公寓大廈管理維護有限公司
法定代理人  乙○○
訴訟代理人  黃文皇    律師
當事人間清償借款等事件，本院於98年5月13日言詞辯論終結，
判決如下：
    主    文
原告之訴駁回。
訴訟費用新臺幣陸仟壹佰柒拾元由原告負擔。
    事實及理由
一、原告自民國（下同）89年3月起至90年6月28日止，承攬被告
    所發包之清潔工作，且早已完工，承攬報酬合計為新台幣（
    下同）262,805元，依兩造約定承攬清潔費用應於次月10日
    付清，原告自89年3月起至今多次向被告請款，仍未獲支付
    ；另被告於89年3月14日被告持其簽發，付款人為台中市第
    十一信用合作社四民分社（現為合作金庫商業銀行昌平分行
    ，以下簡稱十一信）、發票日89年4月15日、面額300,000元
    之支票乙紙請原告代為調現，原告乃代被告向金主劉林秀雲
    借款，並由原告在被告簽發之支票背書後交予劉林秀雲，嗣
    於89年4月15日，被告表示其支票帳戶內之存款不足而向原
    告借款300,000元，由原告以現金300,000元存入被告開設於
    十一信之支票帳戶，供上開支票兌付，惟屢經催索，被告均
    未返還借款，被告雖否認向原告借款，然原告確有代為存款
    300,000元之事實，如兩造間並無消費借貸關係，則被告係
    無法律上之原因而受利益，亦應返還所受利益。爰依承攬、
    消費借貸暨不當得利之法律關係，請求被告給付承攬報酬、
    清償借款或返還不當得利。並聲明求為判決：被告應給付原
    告562,805元及自訴狀繕本送達翌日起至清償日止按年息5%
    計算之利息。
二、被告否認積欠原告承攬報酬、借款及不當得利。辯稱：承攬
    報酬均已支付完畢，原告提出之應收帳款明細係其自行製作
    ，被告否認其真正，縱認被告有積欠原告承攬報酬，被告亦
    依法主張系爭承攬報酬之請求權時效已消滅。另原告雖於89
    年4月15日以現金300,000元存入被告於十一信、帳號：0000
    00000號支票帳戶，係因原告向被告借用支票號碼為HM00000
    00號、發票日89年4月15日、面額300,00 0元之支票，故由
    原告於票載發票日自行將票面金額存入被告之支票帳戶供上
    開支票兌現之用，並非被告向原告借款。否認被告之法定代
    理人請原告代為調現，被告也沒有取得原告交付之借款等語
    。並聲明求為判決：駁回原告之訴。
三、原告主張其自89年3月起至90年6月28日止，承攬被告所發包
    之清潔工作並已完工，被告尚欠承攬報酬262,805元未給付
    ，及被告於89年4月15日向原告借款300,000元尚未清償等事
    實，均為被告所否認，並以前詞置辯。經查：
  (一)按當事人主張有利於己之事實者，就其事實有舉證之責任，
    民事訴訟法第277條前段定有明文。本件原告主張被告積欠
    承攬報酬乙節，固據被告自認有將清潔工作交予原告承攬，
    然被告既否認有積欠承攬報酬，自應由原告就承攬完成之清
    潔工程及承攬報酬之數額，負其舉證之責任，原告雖提出應
    收帳款明細為證，然該明細係原告自行製作之私文書，既經
    被告否認真正，原告復未能舉證其真正，自難據為原告有利
    之認定。況依原告主張之事實，承攬工作於90年6月間完成
    ，承攬報酬應於90年7月給付，按承攬人之報酬請求權，因2
    年不行使而消滅；又消滅時效，自請求權可行使時起算，民
    法第127條第7款亦有明文規定。則本件原告請求被告給付之
    承攬報酬，自其請求權得行使即89年7月間起算，已逾2年之
    請求權時效，被告復已依法為時效消滅之抗辯，故原告請求
    被告給付承攬報酬，即無從准許。
  (二)次按稱消費借貸者，謂當事人約定，一方移轉金錢或其他代
    替物之所有權於他方，而他方以種類、品質、數量相同之物
    返還之契約，民法第474條定有明文。即消費借貸契約之成
    立，應由當事人間就借貸之意思表示合致而成立；又「當事
    人主張有金錢借貸關係存在，須就其發生所須具備之特別要
    件即金錢之交付及借貸意思表示互相一致負舉證之責任，若
    僅證明有金錢之交付，未證明借貸意思表示互相一致者，尚
    不能認為有金錢借貸關係存在。」（最高法院81年度台上字
    第2372號裁判意旨參照），故主張消費借貸契約成立之當事
    人，縱能證明有金錢之交付，仍應就當事人間有消費借貸之
    意思表示合致乙事負舉證之責任。原告主張於89年4月15日
    借款300,000元予被告之事實，固據其提出支票存款送金簿
    繳款人存根證明代被告存款300,000元之事實，並經本院向
    合作金庫商業銀行昌平分行查明無誤，有該行98年1月14日
    第098 0000197號函可憑，且為被告所不爭執，堪信屬實，
    惟被告否認與原告間就該300,000元有成立消費借貸契約之
    意思表示合致，依前揭說明，自應由原告舉證證明兩造間就
    該300, 000元有成立消費借貸之意思表示合致。就此原告舉
    丙○○即原告前妻為證據方法，證人丙○○到庭證稱：「…
    自88年間起被告的法定代理人多次向原告表示缺錢，請原告
    代為向金主林秀雲調現，我並不清楚是被告法定代理人個人
    或被告公司需要資金，被告法定代理人會交付被告名義簽發
    的支票交給原告代為週轉之用，原告向金主借錢時，金主要
    求原告要在支票後面背書，因金主林秀雲並不認識被告法定
    代理人，她是針對原告，…在我處理的過程中有發生過一次
    是89年3月14日被告的法定代理人交付被告簽發發票日為89
    年4月15日、票面金額30萬元支票，89年3月15日早上十點多
    林秀雲拿30萬元現金到原告辦公室，扣除一個月利息24000
    元，交給我276000元，林秀雲並當場核對支票面額和發票日
    期及要求原告在支票後面背書，原告當場在支票後面背書，
    當天原告電話通知被告法定代理人來取款276000元，89年4
    月15日當天早上被告法定代理人電話通知我，被告支票帳戶
    內的存款不夠，請我幫忙調現，我向娘家借款30萬元，我媽
    媽當天早上拿現金到辦公室給我，我取得現金後當天上午就
    存入被告公司的支票存款帳戶內…但被告法定代理人一直拖
    延，只有在九十年初有還給我一次2000元。」等語。然其證
    述內容亦均為被告所否認，且證人陳述之借款及還款時間、
    金額，均未見記載於原告提起本件訴訟時所附具其自行製作
    之應收帳款明細資料內，又證人廖美惠證稱不清楚是被告或
    被告之法定代理人需要資金，稱係被告之法定代理人打電話
    請證人幫忙調現，證人向其娘家商借300,000元等語，則證
    人所陳述之借貸關係，究係存在何當事人間，亦與原告之主
    張有異，另查證人證稱自該次借貸後，原告即未再繼續承攬
    被告之清潔工程及與被告有借貸往來等情，亦與原告本訴之
    主張及前揭提出之應收帳款明細記載不符，則原告起訴主張
    之事實，與其提出之證據文書及證人廖美惠之證述內容，均
    互核不符，尚能遽採為原告有利之認定。此外，原告復未能
    再舉證證明兩造間有借貸之意思表示合致，其主張兩造間消
    費借貸關係存在自難憑信。
  (三)末按不當得利返還請求權，以無法律上之原因而受利益為其
    成立要件之一，故主張此項請求權成立之原告，應就無法律
    上之原因而受利益之事實，負舉證責任；主張不當得利請求
    權之原告，係因自己之行為致造成原由其掌控之財產發生主
    體變動，則因該財產變動本於無法律上原因之消極事實舉證
    困難所生之危險自應歸諸原告，始得謂平。是以原告對不當
    得利請求權之成立要件應負舉證責任，亦即原告必須證明其
    與被告間有給付之關係存在，且被告因其給付而受有利益以
    及被告之受益為無法律上之原因，始能獲得勝訴之判決。最
    高法院77年度台上字第1756號、91年度台上字第1673號裁判
    意旨可供參照。本件原告雖能證明與被告間有300,000元之
    給付關係存在，惟始終未能證明被告受有利益及被告之受益
    係無法律上之原因，其主張已難採納。況參酌原告以現金30
    0,000元存入被告支票帳戶係供被告簽發之89年4月15日同額
    支票兌領之目的，為原告所不爭執，而依合作金庫商業銀行
    昌平分行98牛3月4日合金昌平字第0980000902號函所附支票
    之正反影本所示，該支票係經原告背書後轉讓予訴外人劉林
    秀雲，並由訴外人劉林秀雲之帳戶兌領，則原告所為此項給
    付關係，係具有特定之給付目的，由此以觀，其與被告間就
    該給付顯然存有一定之法律關係，自非無法律上之原因而為
    給付，原告前主張為消費借貸關係，雖未能證明屬實，亦不
    得即據此推認兩造間之給付關係為無法律上之原因。則原告
    既不能證明被告係無法律上之原因而受益，其依不當得利之
    法律關係，請求被告返還所受利益，亦屬無據。
四、縱上所述，原告就其主張請求權存在之事實，均未能舉證以
    實其說，從而，原告依承攬契約、消費借貸契約及不當得利
    之法律關係，請求被告給付承攬報酬、返還借款及返還不當
    得利，均無理由，不應准許。
五、訴訟費用負擔之依據：民事訴訟法第78條。
中    華    民    國    98    年    5     月    27    日
                  民事第一庭    法  官  陳文爵
正本係照原本作成。
如對本判決上訴，須於判決送達後20日內向本院提出上訴狀。
中    華    民    國    98    年    6    月      1    日
                                書記官  劉易柔


司法院資訊處製作；財團法人民間司法改革基金會備份。
